臺灣高雄地方法院刑事裁定
111年度聲判字第69號
聲  請  人  
即  告訴人  蔡銘仁
代  理  人  黃仕翰律師
            游弘誠律師
            柯晨晧律師
被      告  蔡淑真



            陳弘訓


上列聲請人因告訴被告偽造文書案件，不服臺灣高等檢察署高雄
檢察分署駁回再議之處分（111年度上聲議字第1506號，原不起
訴處分案號：臺灣高雄地方檢察署檢察官111年度調偵字第238號
），聲請交付審判，本院裁定如下：
    主  文
聲請駁回。 
    理  由
一、聲請交付審判意旨如附件「刑事交付審判暨證據調查聲請狀
    」及「刑事交付審判補充理由狀」所載。
二、聲請人不服上級法院檢察署檢察長或檢察總長認再議為無理
    由而駁回之處分者，得於接受處分書後10日內委任律師提出
    理由狀，向該管第一審法院聲請交付審判；法院認交付審判
    之聲請不合法或無理由者，應駁回之，刑事訴訟法第258條
    之1第1項、第258條之3第2項前段分別定有明文。本件聲請
    人蔡銘仁以被告蔡淑真、陳弘訓涉犯偽造文書罪嫌，提出告
    訴，經臺灣高雄地方檢察署（下稱高雄地檢署）檢察官偵查
    後，於民國111年6月20日以111年度調偵字第238號為不起訴
    處分。聲請人不服，於法定期間內具狀聲請再議，經臺灣高
    等檢察署高雄檢察分署（下稱高雄高分檢）檢察長於111年7
    月26日以111年度上聲議字第1506號處分書駁回聲請人再議
    之聲請。聲請人收受該駁回再議處分，而於法定期間內之11
    1年8月5日委任律師為代理人具狀向本院聲請交付審判等情
    ，有高雄地檢署檢察官111年度調偵字第238號不起訴處分書
    、高雄高分檢111年度上聲議字第1506號處分書暨送達證書
    、刑事聲請狀上所蓋本院收件章及刑事委任狀在卷可稽，並
    經本院依職權調取上開案卷核閱屬實，是本件聲請合乎法定
    程式，合先敘明。
三、犯罪事實應依證據認定之，無證據不得認定犯罪事實，刑事
    訴訟法第154條第2項定有明文。又告訴人得向法院聲請交付
    審判，固係對於檢察官起訴裁量權之外部監督機制，然基於
    審檢分立原則，職司審判之法院必須與負有偵查職權之檢察
    署分離，始能維護及保障審判機關之中立，是以聲請交付審
    判制度不得成為偵查階段之延伸，以免混淆偵查與審判之功
    能分際。故法院審查聲請交付審判案件之範圍，僅以審查檢
    察官所為不起訴處分是否合法適當為限，即僅得審查檢察官
    對於告訴人所指訴不利被告之事證是否未經調查或審酌，及
    不起訴處分書所載理由有無違背經驗法則或論理法則。且法
    院於審查聲請交付審判案件時，可得調查證據之範圍亦僅以
    偵查中曾顯現之證據為限，不得另行調查告訴人後續另提出
    之證據，亦不得蒐集偵查卷宗以外之證據，否則無異使法院
    於審判職權外，兼負檢察官之偵查職權，造成審判機關與偵
    查機關之職權混淆不分，致有侵害基本人權之虞。是法院以
    裁定准予交付審判，自須以卷內所存之證據，已足以認為被
    告之犯罪嫌疑達到刑事訴訟法第251條第1項所定應提起公訴
    之程度；若證據資料尚不足以證明被告之犯罪嫌疑已達此程
    度，仍須再行蒐證偵查者，因刑事訴訟法對於交付審判審查
    制度，並無規定賦予法院有如同再議制度得命檢察官再行偵
    查之權力，應依同法第258條之3第2項前段規定，裁定駁回
    交付審判之聲請。
四、告訴意旨係以：被告蔡淑真、陳弘訓為母子；告訴人蔡銘仁
    亡妻即被害人陳鈴潔（原名陳佳伶）為被告蔡淑真之女、被
    告陳弘訓之胞姊。被害人自109年4月23日起因病住院，於同
    年6月23日過世。詎㈠被告蔡淑真、陳弘訓共同基於偽造文書
    之犯意聯絡，於被害人住院之109年5月14日，由被告蔡淑真
    將被害人存放在高雄銀行九如分行帳號000000000000號帳戶
    內之新臺幣（下同）96萬元，轉匯至被告陳弘訓所有之帳戶
    內。㈡被告蔡淑真另未得被害人同意，變更被害人在國泰人
    壽保險股份有限公司（下稱國泰人壽）投保之「添美多」、
    「增美福」美元保單之受益人。因認被告蔡淑真、陳弘訓均
    涉犯刑法第210條之偽造私文書罪嫌。
五、原處分及駁回再議處分依被告蔡淑真、陳弘訓偵查中之供述
    、被害人上開高雄銀行帳戶存款交易明細、國立臺灣大學醫
    學院附設醫院（下稱臺大醫院）診斷證明書、高雄銀行九如
    分行110年9月13日函暨所附綜合存款轉帳支出傳票、領息憑
    條代支出傳票、綜合存款轉帳收入傳票、存摺存款類取款條
    、存摺存款類存入憑條及國泰人壽111年1月5日函暨所附「
    添美多」、「增美福」之保險費繳納狀況一覽表等事證，認
    告訴意旨㈠部分，觀諸被告蔡淑真持被害人印鑑提領及轉帳
    本案96萬元款項之過程及方式，及被告蔡淑真與被害人過往
    相互借用帳戶等情，認被告蔡淑真所辯：本案提領並轉匯之
    96萬元是我個人存款，有向被害人借用上開高雄銀行帳戶存
    放，被告陳弘訓的帳戶也是我在使用等情詞，尚非無稽，並
    與被告陳弘訓供述之情節相符。而認被害人生前既已同意被
    告蔡淑真使用上開高雄銀行帳戶，並交付被告蔡淑真該帳戶
    印鑑，則被告蔡淑真此部分行為，即難認該當偽造私文書之
    犯嫌，被告陳弘訓依告訴意旨所述亦難認有何與被告蔡淑真
    共同涉犯偽造文書犯嫌之犯意聯絡或行為分擔。告訴意旨㈡
    部分，則經高雄地檢署檢察官函詢國泰人壽，據函覆：被害
    人於該公司之保險契約均無變更受益人之紀錄等旨。而認告
    訴意旨所指情事尚屬無稽，自難以偽造私文書犯嫌相繩於被
    告蔡淑真。復查無其他積極證據足證被告蔡淑真、陳弘訓有
    刑法第210條偽造私文書罪嫌，而為不起訴處分，高雄高分
    檢亦因而駁回聲請人之再議聲請。
六、聲請交付審判意旨略以：㈠由聲請人提供之自身「臉書」生
    活紀錄，可見被告蔡淑真在被害人住院接受安寧療護後，均
    未探視，是其本件提款並轉匯入被告陳弘訓帳戶之舉，根本
    未取得已進行安寧療護之被害人同意。被告蔡淑真持被害人
    印鑑，在被害人因癌末住在加護病房之109年5月14日領款，
    未得被害人同意，亦未告知其他繼承人，該筆款項流動方向
    更讓非繼承人享有被害人之遺產，顯然構成偽造私文書。處
    分書認被告蔡淑真取得被害人之默示同意，與客觀事證不合
    。㈡被告蔡淑真於偵查中先辯稱：係被害人之款項而由其平
    日代為保管云云，後又改稱：被害人與被告陳弘訓帳戶內之
    款項均為其所有，因有避稅之需求云云，前後不一。且被告
    蔡淑真針對提領款項之理由及用途均無法說明，被告陳弘訓
    亦無法說出收受款項之理由，足認被告蔡淑真辯稱獲得被害
    人授權使用帳戶之說法，與事實相違。原處分及駁回再議處
    分不察，逕予採納，殊非適法。被告蔡淑真、陳弘訓所為應
    構成刑法第210條之偽造私文書罪嫌，爰提起本件交付審判
    之聲請。
七、本院之判斷
　㈠基礎事實部分
　⒈被害人於109年4月26日因右側腎上腺皮質惡性腫瘤至臺大醫
    院急診，於同年4月29日起住院治療，於同年5月25日出院後
    ，又於同年6月2日入住臺大醫院治療，同年6月13日轉入該
    院加護病房，同年6月23日於加護病房過世等情，有上開台
    大醫院診斷證明書附卷足參。
　⒉本案96萬元款項係被告蔡淑真於109年5月14日持用被害人印
    鑑（刻印原名「陳佳伶」），自被害人定期存款帳戶分別解
    約45萬元、50萬元，扣除手續費後分別剩餘44萬9,063元、4
    9萬8,743元，併同一般存款於同日以臨櫃方式單筆領出後，
    旋即全額轉匯入被告陳弘訓所有之帳戶內等情，業據被告蔡
    淑真於偵查中供承明確，並有上開高雄銀行九如分行110年9
    月13日函暨所附交易傳票及憑條附卷可稽。
　⒊被保險人為被害人之國泰人壽保險契約，分別有⑴「添美多（
    保單號碼：0000000000號）」、⑵「添美多（保單號碼：000
    0000000號）」及⑶「增美福(保單號碼:0000000000號)」美
    元保單，其中⑴之要保人及繳款人均為被害人，⑵、⑶之要保
    人及繳款人均為被告蔡淑真等情，業據被告蔡淑真於偵查中
    供述明確，並有國泰人壽111年1月5日函暨所附「添美多」
    、「增美福」之保險費繳納狀況一覽表在卷足憑。　
  ㈡本案被告蔡淑真於偵查中供稱：被害人高雄銀行帳戶內的錢
    是我的錢，存在被害人帳戶內，我的錢都存在被害人及被告
    陳弘訓帳戶內；被害人及被告陳弘訓的帳戶都是我在使用。
    他們的章都是從小我幫他們刻印、處理定存。因為被害人改
    名，之後要領這些錢還要辦許多手續，我才將錢領出放在被
    告陳弘訓帳戶內等語。被告陳弘訓則於偵查中供稱：都是母
    親蔡淑真處理，我不清楚等語。
　㈢本件被害人自109年4月26日起，因右側腎上腺皮質惡性腫瘤
    至臺大醫院治療，被告蔡淑真則係於被害人已住院治療後近
    一個月之109年5月14日，前往高雄銀行九如分行，以存戶原
    留印鑑蓋用於傳票上之方式，辦理定期存款解約及臨櫃提款
    等情，均業如前述。衡以被害人於109年4月26日至臺大醫院
    急診後，即經收治住院治療，迄至同年5月25日短暫出院後
    ，又立即於6月2日再度住院，堪認其短期間突遭身體巨變住
    院而無暇顧及生活一般瑣事，被告蔡淑真斯時無另行索取即
    保有被害人上開帳戶原留印鑑，應可認被告蔡淑真持有該印
    鑑已有相當時日。再參以上開國泰人壽函文及保單資料，「
    增美福(保單號碼：0000000000號)」、「添美多(保單號碼
    ：0000000000號)」美元保單之被保險人均為被害人，要保
    人及繳款人則均為被告蔡淑真；及本件聲請人前於聲請再議
    狀亦提及，被告蔡淑真曾於109年3月間知會被害人，要從被
    害人所有之合作金庫銀行帳戶提領款項等情，足見被告蔡淑
    真因理財或其他考量，過往確有借用被害人帳戶使用之情形
    ，且代被害人處理保險費等財務往來事宜亦非罕見。則檢察
    官以衡諸常情，國人至親間因理財需求出借銀行帳戶本非罕
    見，復考量上情，認被告蔡淑真前揭所辯尚非全然無據，且
    依既存事證難以逕認被告蔡淑真有偽造私文書之犯行及犯意
    ，被告陳弘訓更難認有何共同偽造私文書之犯意聯絡或行為
    分擔，而均無從以偽造私文書罪相繩於被告2人。檢察官前
    開認定，尚屬有據，並無違背經驗法則、論理法則或其他證
    據法則之處。
　㈣就前開聲請交付審判意旨㈠部分，被告蔡淑真提領及轉匯96萬
    元之時點，均係於109年5月14日，斯時被害人尚未死亡，當
    無繼承或遺產分配之問題，聲請意旨所稱被告蔡淑真當時未
    告知其他繼承人，或讓非繼承人享有被害人之遺產等節，已
    有誤會。又聲請人雖提自身之臉書截圖為據，然此為聲請人
    單方面之紀錄，被告蔡淑真之探視情況，是否果如紀錄內容
    所示，無從依此逕予論斷；且取得同意之模式及方法多端，
    本不限於親自見面聞問，聲請人以被告蔡淑真於被害人住院
    後未曾到醫院探視，論證其並未取得被害人同意，實難採取
    。
  ㈤就前開聲請交付審判意旨㈡部分，聲請人雖指被告蔡淑真於同
    次偵訊程序之陳述，前後有矛盾之處。然被告蔡淑真係32年
    生，於該次偵查中亦有供述：需要看看資料，慢慢地想等語
    。在其表示：我現在想起來了等語後，所為供述內容尚屬一
    致，與被告陳弘訓之供述，亦無矛盾，自無從以此指摘處分
    書認定有違法或不當之處。且犯罪事實應依證據認定之，無
    證據不得認定其犯罪事實，刑事訴訟法第154條第2項定有明
    文。既存事證倘不足為被告有罪之積極證明，亦無從單因被
    告所辯有矛盾之處而任意擬制推測，致違前揭所述「證據裁
    判原則」等刑事訴訟法基本法則。至聲請意旨另指被告蔡淑
    真未能說明提領款項之動機、緣由及用途、被告陳弘訓亦無
    從解釋收受款項之理由云云。然該等情事縱未經被告2人敘
    明，或敘明之理由無從令聲請人信服，此與是否該當偽造文
    書罪嫌實屬二事，無從因此即認定被告2人構成偽造私文書
    罪。檢察官因認本案既存事證均不足為被告2人有罪之認定
    ，而為不起訴處分，其論斷尚非無據，難認有何違反經驗及
    論理法則之處。
  ㈥至原告訴意旨指稱被告蔡淑真私自更改被害人保單受益人，
    而成立偽造私文書犯嫌部分。經檢察官函詢國泰人壽，據函
    覆：被害人於該公司之保險契約均無變更受益人之紀錄等旨
    ，而認告訴意旨所指情事尚屬無稽，而為不起訴處分。聲請
    人雖就此部分一併向高雄高分檢聲請再議，然因並未具體敘
    明不服理由，經認再議之聲請無理由。本次聲請交付審判形
    式上觀之雖係一併聲請，然檢視聲請書內容，全無對處分書
    此部分認定有何違誤或不當之處，有所陳明，是認所為聲請
    難認有據。 
八、綜上所述，本案既無積極證據可資證明被告蔡淑真、陳弘訓
    有何偽造文書犯行，高雄地檢署檢察官及高雄高分檢檢察長
    分別予以不起訴處分及駁回再議處分，並無不合，亦無違背
    經驗法則、論理法則或其他證據法則之處。聲請意旨猶執前
    詞任意指摘前開處分為不當，均無可採，所述事項亦不足為
    推翻原不起訴處分書及駁回再議之理由，故本件聲請交付審
    判為無理由，應予駁回。
九、依刑事訴訟法第258條之3第2項前段，裁定如主文。
中　　華　　民　　國　　111 　年　　10　　月　　31　　日
                  刑事第二庭  審判長法  官  吳佳頴
                                    法  官  徐莉喬
                                    法  官  林于心
以上正本證明與原本無異。
不得抗告。
中　　華　　民　　國　　111 　年　　10　　月　　31　　日
                                    書記官  莊琇晴